臺灣高等法院民事判決　　　　　　　　　　　　　　九十二年度家上字第三六六號
　　上　訴　人　乙○○○
　　被上訴人　　甲○○
右當事人間請求離婚事件，上訴人對於中華民國九十二年十月十七日九十二年度婚字
第五六○號第一審判決提起上訴，經本院於九十三年四月二十七日言詞辯論終結，判
決如左：
    主      文
原判決廢棄。
被上訴人在第一審之訴駁回。
第一、二審訴訟費用由被上訴人負擔。
    事實及理由
一、被上訴人起訴主張：兩造於民國（下同）六十四年十月十日結婚，婚後感情尚融
    洽，自七十六年後，兩造相處逐漸冷淡，斷斷續續生活在一起，上訴人回花蓮生
    活，因為三重房子太小，才買板橋市○○街的房子，八十八年上訴人又回來板橋
    市，八十九年因為小兒子王敏吉過世，上訴人又離家，兩造在板橋住的時候，也
    沒有睡在一起，長年累積兩造已經無法溝通，被上訴人認上訴人顯係惡意遺棄，
    且兩造婚姻發生破綻，婚姻關係實難以繼續維持，爰依民法第一千零五十二條第
    一項第五款及同條第二項之規定訴請離婚。對於被上訴人所主張離婚之事由，只
    要其中之一有理由，即請求鈞院加以判決准予離婚。並聲明：上訴駁回。
二、上訴人則以：上訴人一直都待在三重家裡照顧小孩及維持家庭的生活，八十五年
    小孩在花蓮養病，因為需要長期的照顧小孩王敏吉（精神異常發病）所以才搬到
    花蓮，在花蓮租屋照顧王敏吉，但是上訴人還是花蓮、台北來來去去，八十八年
    買板橋房子的時候上訴人兒子王敏吉因精神病復發，遭台北縣警員擊斃，上訴人
    傷心難過以致失去工作，而大兒子王文益又於王敏吉遭警擊斃前，被王敏吉持刀
    割傷手臂，以致上訴人與王文益生活陷於困難，被上訴人又謊稱板橋市○○街房
    屋已出售，要上訴人與與王文益搬離，上訴人乃九十年六月又回到花蓮工作到現
    在。且上訴人係因遭被上訴人毆打不堪同居虐待，才迫不得已離家，並無惡意遺
    棄被上訴人等語抗辯。並聲明：(一)原判決廢棄。(二)被上訴人第一審之訴駁回。（
    原審為上訴人敗訴之判決，上訴人不服，提起上訴）。
三、兩造為夫妻，現婚姻關係仍存續中，為兩造所不爭執，並有
    信為真實。
四、民法第一千零五十二條第二項離婚事由部分：
(一)、被上訴人主張：自七十六年後，兩造相處逐漸冷淡，斷斷續續生活在一起，上訴
    人回花蓮生活，因為三重房子太小，才買板橋市○○街的房子，八十八年上訴人
    又回來板橋市，八十九年因為小兒子王敏吉過世，上訴人又離家，兩造在板橋住
    的時候，也沒有睡在一起，長年累積兩造已無法溝通，兩造婚姻發生破綻，婚姻
    關係實難以繼續維持云云，雖經證人桂春明於原審到庭證稱：「我與被上訴人同
    事十來年，我是被上訴人的直屬長官，被上訴人工作平常小夜班、大夜班都做，
    我問被上訴人為何這樣辛苦，被上訴人回答說這都是為了家，為了養家活口，交
    代被上訴人的工作從來沒有耽誤過，八十一、二年的時候我見到被上訴人愁眉苦
    臉的就問他原因，被上訴人說跟家裡太太不合，我有勸被上訴人，被上訴人說我
    不了解他家裡的狀況，他們夫妻不合的情形我不好意思問被上訴人，我只能安慰
    被上訴人，並告知夫妻要互相忍讓，我記得有一段時間被上訴人沒有回家過，都
    待在辦公室休息，我問原因，被上訴人說他和太太不合，而且他太太已經搬走了
    」等語（見原審九十二年六月二十四日言詞辯論筆錄）。證人就兩造夫妻不合乙
    事，係聽聞自被上訴人，屬傳聞證據，其證明力薄弱，惟上訴人對兩造夫妻不合
    乙事並不爭執，足堪信為真實。
(二)、上訴人抗辯：被上訴人時常打我，有暴力傾向等語，並提出診斷證明書為證。證
    人即兩造之子王文益於原審證稱：「母親不住家裡是有原因的，七十九年間母親
    就斷斷續續沒住家裡到花蓮，是因為要照顧我弟弟，我可以保證母親確實有回三
    重家裡，每月大約一、兩次左右，這是我八十五、六年當兵前的事情，我當兵兩
    年期間母親在花蓮有租房子住，我放假的時候有過去看，快退伍的時候房子就買
    在板橋市，我母親跟弟弟也有回到這邊，住了約一年多快兩年的時間，搬回板橋
    後我弟弟還是有回花蓮治療，後來因為我弟弟病情嚴重，兩年前被警察擊斃，因
    為我手有受傷還是住板橋那邊，從我小時候有印象父母親的感情就不好，而且父
    親會對母親惡言相向，不然就用暴力的行為，他們之間沒有溝通點，這種感情已
    經是長年累積下來已經沒有感情基礎了」（見原審九十二年八月四日言詞辯論筆
    錄）；在本院證稱：「（
    法官：有無看過父親打母親？）有的，從小就看到父親打母親到我成年。最後一
    次看到父親打母親是在兩年前。約九十年間在板橋住處，聽到一聲巨響，我看到
    我母親的手在流血，是被父親咬的，咬的時候我沒有看到，因為當時房間只有我
    父親和母親，所以我知道是父親咬的，當時還有一個父親的朋友在場。從小幾乎
    每個禮拜都有看到父親打母親，有時候拿東西有時候用拳頭。我曾經當場看到母
    親受傷。有時候手受傷、有時後頭受傷。也看過臉部眼睛的部分被打傷。我父母
    感情不好。他們感情不好還在一起的原因我不知道」等語（見本審卷第二五頁至
    第二六頁），被上訴人雖抗辯：證人王文益也打過我云云。惟證人王文益證稱：
    「我打被上訴人是自衛。是在國中的時候，父親打我打到我受不了，我開門出去
    ，他還追出來」等語。按「證人為不可代替之證據方法，如果確係在場聞見待證
    事實，而其證述又非虛偽者，縱令證人與當事人有親屬、親戚或其他利害關係，
    其證言亦非不可採信」，最高法院五十三年年台上字第二六七三號判例可供參考
    。證人王文益毆所述證言並無瑕疵，且其對毆打父親乙事，並未否認，足見其證
    言實在。證人即兩造之女王雅慧於原審證稱：「父親比較自我中心，認為他自己
    講的都對，晚輩不可以表達不同的意見，我小弟也是因為這種情形長期累積下來
    造成精神有問題，我覺得父親並沒有自己檢討，別人講的話都不對，我希望父母
    親的事情可以圓滿解決，因為母親有委屈所以才不願意和父親辦理離婚，我母親
    並不是不願待在家裡因為在家裡壓力太大。：：：我唸書的時候父親有提供每個
    月一萬多元給我生活費，如果父親計較這個錢只要父親拿出單據我可以還給父親
    錢。小時候父親有拿錢回來家裡，只要跟母親吵架就又會把錢拿回去，我母親認
    為拿錢不拿錢都看被上訴人的心情，有好幾次我也帶著弟弟到公司找父親拿錢，
    被上訴人都有給錢，但不是心甘情願的給錢。：：：被上訴人所言寄錢給我花蓮
    的弟弟的事情我不清楚，如果母親帶弟弟回來台北的時候父親會給弟弟零用錢」
    等語（見原審九十二年八月四日言詞辯論筆錄）。於本院證稱：「（法官：有無
    看過父親打過母親？）有的。在八十九年結婚之前，全家還住在一起，只要父親
    不高興就打人，時間我沒有記。經常打，最近的一次，是在我小弟往生之前，是
    我九月訂婚後，約八十九年十月那期間父親有天帶不認識的人回家，把自己鎖在
    房間，我媽敲門，我聽到聲音看見父親用嘴咬我媽媽的手」；「（法官：除了此
    次你還看到什麼情況？）我父親會摔東西、會拳打腳踢。媽媽有受傷都是我陪他
    去看醫生。國中時候媽媽頭被打受傷，手被咬過，都有驗傷單。眼睛也有受傷過
    ，身上也有受傷過」等語。被上訴人則抗辯：「是因為上訴人打我，我才用嘴巴
    咬他。我沒有打被上訴人」；「（法官：被上訴人有打過上訴人頭和手？）都是
    互相推」云云（見本審卷第二四頁至第二五頁）。證人屬兩造子女，被上訴人如
    無慣性毆打上訴人，全部之子女斷無指稱被上訴人毆打上訴人之理，本院斟酌前
    開證據，認被上訴人慣行毆打上訴人，足堪信為真實。
(三)、「按以惡意遺棄他方，須有違背同居義務之客觀事實，及有拒絕同居之主觀情事
    ，始足當之。次按七十四年六月三日修正公布之民法第一千零五十二條增列第二
    項規定『有前項以外之重大事由，難以維持婚姻者，夫妻之一方得請求離婚。但
    其事由應由夫妻之一方負責者，僅他方得請求離婚』。該但書部分參照修正理由
    說明，係為求公允始增設該但書之規定。故難以維持婚姻之重大事由，夫妻雙方
    均須負責時，應比較衡量雙方之有責程度，僅責任較輕之一方，得向責任較重之
    他方請求離婚，如雙方之有責程度相同，則雙方均得請求離婚，始符公平」，最
    高法院八十九年度台上字第二三一六號判決可供參考（同院九十年度台上字第八
    ○四號判決、同院八十九年度台上字第一五八五號判決、同院八十九年度台上字
    第一七一九號判決、同院八十九年度台上字第二四五○號判決、同院八十九年度
    台上字第二六八八號判決亦採相同見解）。故依公平理念，責任較重之一方不得
    向責任較輕之他方請求離婚。被上訴人有慣行毆打上訴人之情事，兩造之婚姻雖
    已生破綻，但慣行毆打係婚姻之殺手，使婚姻基礎蕩然無存，故被上訴人係責任
    較重之一方自不得向責任較輕之上訴人請求離婚，從而被上訴人依民法第一千零
    五十二條第二項規定請求離婚，為無理由，應予駁回。
五、民法第一千零五十二條第一項第五款離婚事由部分：按惡意遺棄他方者，不僅須
    有違背同居義務之客觀事實，並須有拒絕同居之主觀情事，始為相當 (參見最高
    法院四十年台上字第九一號判例)。又「所謂夫妻之一方以惡意遺棄他方在繼續
    狀態中者，係指夫或妻無正當理由不盡同居或支付家庭生活費之義務而言」，最
    高法院五十七年度台上字第二六七○號判決可供參考。被上訴人慣行毆打上訴人
    ，已如前述，上訴人自有正當理由，不履行同居義務，故不構成惡意遺棄，被上
    訴人依民法第一千零五十二條第一項第五款惡意遺棄請求離婚，為無理由，應予
    駁回。
六、本件事證已臻到明確，兩造其餘主張、陳述及所舉證據，於判決之結果均不生影
    響，爰不一一論述，併此敘明。
七、綜上所述，上訴人抗辯，自屬可信，被上訴人主張，為不足採。從而，被上訴人
    依民法第一千零五十二條第一項第五款及同條第二項之規定請求離婚，為無理由
    ，不應准許。原審判命准兩造離婚，自有未洽。上訴意旨指摘原判決不當，求予
    廢棄改判，為有理由。自應由本院予以廢棄改判，如主文第二項所示。
八、據上論結，本件上訴為有理由，依民事訴訟法第四百五十條、第七十八條，判決
    如主文。
中　　　華　　　民　　　國　　九十三　　年　　　五　　　月　　十一  　　日
                              民事第六庭
                                  審判長法  官　林　丁　寶
                                        法  官  陳　博　享
                                        法  官  林　恩　山
正本係照原本作成。
如不服本判決，應於收受送達後二十日內向本院提出上訴書狀，其未表明上訴理由者
，應於提出上訴後二十日內向本院補提理由書狀（均須按他造當事人之人數附繕本）
上訴時應提出委任律師或具有律師資格之人之委任狀；委任有律師資格者，另應附具
律師資格證書及釋明委任人與受任人有民事訴訟法第四百六十六條之一第一項但書或
第二項（詳附註）所定關係之釋明文書影本。
中　　　華　　　民　　　國　　九十三　　年　　　五　　　　月　　十三　　日
　　　　　　　　　　　　　　　　　　　　　書記官　周　淑　靜
附註：
民事訴訟法第四百六十六條之一（第一項、第二項）：
對於第二審判決上訴，上訴人應委任律師為訴訟代理人。但上訴人或其他法定代理人
具有律師資格者，不在此限。
上訴人之配偶、三親等內之血親、二親等內之姻親，或上訴人為法人、中央或地方機
關時，其所屬專任人員具有律師資格並經法院認為適當者，亦得為第三審訴訟代理人
。
